【裁判字號】    97,簡上,891
【裁判日期】    971104
【裁判案由】    恐嚇取財
【裁判全文】
臺灣高雄地方法院刑事判決             97年度簡上字第891號
上  訴  人
即  被  告  丙○○
上  訴  人
即  被  告  癸○○
上列上訴人因恐嚇取財案件，不服民國97年6 月16日本院高雄簡
易庭97年度審簡字第1906號第一審刑事簡易判決（聲請簡易處刑
案號：臺灣高雄地方法院檢察署96年度偵字第4934號，移送併辦
案號：臺灣屏東地方法院檢察署97年度偵字第946 號），提起上
訴，本院管轄之第二審合議庭判決如下：
    主  文
上訴駁回。
    事  實
一、丙○○與癸○○係朋友關係，2 人得知近來詐欺、恐嚇集團
    高價收購金融帳戶以掩飾犯罪所得之訊息，竟為賺取價差，
    於民國96年8 月9 日，在屏東縣潮州鎮獅子公園內，巧遇戊○○（未據上訴）後，向其告知願以新臺幣（下同）2000元
    之價格收購其所申辦之金融帳戶，經戊○○同意後，3 人均
    明知金融機構帳戶係個人理財之重要工具，如交予他人使用
    ，有供作財產犯罪用途之可能，而遭人利用其等提供之帳戶
    持以恐嚇取財，而上開可能並不違背其等本意，基於幫助恐
    嚇取財之不確定故意，由丙○○及癸○○帶同戊○○，前往
    位在屏東縣潮州鎮○○路13號之臺灣郵政股份有限公司潮州
    郵局（下稱潮州郵局）申辦局號0000000 號、帳號0000000
    號之帳戶後，戊○○即將該帳戶之存摺、印章、提款卡及密
    碼交予丙○○與癸○○，丙○○與癸○○則於不詳時地，將
    上開帳戶之存摺等物交付真實姓名年籍不詳之成年人，任該
    不詳之成年人及其所屬之犯罪集團作為犯罪工具。嗣該犯罪
    集團之成員，意圖為自己不法之所有，以架網補抓之方式，
    竊取如附表所示被害人所有進行飛行訓練之賽鴿各1 隻後，
    再根據賽鴿腳環上之資訊，於附表所示時間前，撥打如附表
    所示被害人之電話，以如要贖回須依指示匯款，如未依指示
    匯款將殺掉賽鴿等語恐嚇上開被害人，致上開被害人因而心
    生恐懼，遂依指示於如附表時間欄所示時間，匯款如附表金
    額欄所示金錢至戊○○上開潮州郵局帳戶。嗣該犯罪集團將
    上開被害人之賽鴿放回，上開被害人始報警循線查獲。
二、案經上開被害人訴由高雄市政府警察局苓雅分局移請臺灣高
    雄地方法院檢察署檢察官、臺灣屏東地方法院檢察署檢察官
    分別偵查起訴及移送併案審理。
    理  由
一、證據能力之判斷：
    按被告以外之人於審判外之言詞或書面陳述，除法律有規定
    者外，依刑事訴訟法第159 條第1 項之規定，雖不得作為證
    據，但依同法第159 條之5 規定，經當事人於審判程序同意
    作為證據，法院審酌該言詞陳述或書面陳述作成時之情況，
    認為適當者，仍得作為證據，且如當事人、代理人或辯護人
    於法院調查證據時，知有上開不得為證據之情形，而未於言
    詞辯論終結前聲明異議者，視為有前項之同意。而本件關於
    證人即共同被告戊○○於警詢、偵查中之陳述、證人即如附
    表所示被害人於警詢中之陳述，被告丙○○、癸○○於本院
    行準備程序時，明確表示對於證據能力不爭執（詳本院卷第
    31頁），且被告亦未於本院審理過程中聲明異議，本院審酌
    上開陳述作成時之情況並無異常，且與本案相關之待證事實
    具有關連性，因認上開證據具有證據能力。
二、事實之認定：
    訊據上訴人即被告丙○○、癸○○固自承帶共同被告戊○○
    前往潮州郵局辦理局號0000000 號、帳號0000000 號之郵局
    帳戶（下稱系爭潮州郵局帳戶），但否認有幫助恐嚇取財之
    犯行，辯稱系爭潮州郵局帳戶辦完後，共同被告戊○○未將
    存摺、印章、提款卡、密碼交付伊等，伊等亦未將系爭潮州
    郵局帳戶之存摺、印章、提款卡、提款卡密碼交付恐嚇取財
    集團使用。經查：
  (一)依證人即共同被告戊○○於警詢中證稱略以：系爭潮州郵局
    帳戶係丙○○、癸○○到潮州獅子公園找伊，以辦好後將給
    付2,000 元為代價，找伊至潮州郵局申請辦理系爭潮州郵局
    帳戶，開戶過程所存之100 元係癸○○提供，開戶所填寫之
    0000000000號電話為癸○○行動電話之門號，開戶後即把存
    摺、印章、提款卡、密碼交付呂正達、癸○○，但丙○○、
    癸○○並未依約給付2,000 元等語（詳高市警苓分偵字第09
    7000號卷【下稱警1 卷】第4 頁、第7 頁），經核上開所證
    除邀約開戶及交付存摺、印章、提款卡、密碼部分外，與臺
    灣郵政股份有限公司屏東郵局函所附系爭潮州郵局開戶申請
    書上「電話：0000000000」之記載、所附系爭潮州郵局帳戶
    歷史交易清單所示開戶存款金額均屬相符（詳臺灣屏東地方
    法院檢察署97年度偵字第946 號卷【下稱偵1 卷】第31頁）
    ，且與被告丙○○、癸○○供稱96年8 月9 日確有帶同證人
    戊○○前往潮州郵局開設系爭潮州郵局帳戶，被告癸○○並
    給付開戶存款100 元，並提供行動電話號碼門號供開戶記載
    之事實（詳偵1 卷第9 頁、第12頁、偵1 卷第12頁至第13頁
    、臺灣高雄地方法院檢察署96年度偵字第4934號卷【下稱偵
    2 卷】第6 頁、本院卷第58頁至第61頁）大致相符，堪信為
    真實，而被告丙○○、癸○○係同居之男女朋友，業據被告
    癸○○供述在卷（詳本院卷第60頁），又被告丙○○、癸○○既無端載送證人戊○○前往開戶，且支出開戶所需存款，
    並提供行動電話門號作為開戶所需之留用資料，則證人戊○○所為被告丙○○、癸○○邀約開立系爭潮州郵局帳戶，及
    將該帳戶存摺、印章、提款卡、密碼交付被告丙○○、癸○○之所證，即合常情，亦堪信為真實，從而系爭潮州郵局帳
    戶係被告丙○○、癸○○邀約證人戊○○申請開戶，並於開
    戶手續辦理完畢後，取得該帳戶之存摺、印章、提款卡及密
    碼，應可認定，被告丙○○、癸○○所為未取得系爭潮州郵
    局帳戶存摺、提款卡、提款卡密碼之所辯，尚無可採。至證
    人戊○○偵查中及本院審理時雖另為警詢不實、不認識被告
    丙○○及癸○○、非被告丙○○及癸○○帶同前往辦理系爭
    潮州郵局帳戶開戶、開戶存入之100 元非被告癸○○提供、
    不知開戶時記載之電話何人所有等證述，然經核均與之前警
    詢之證述、開戶申請書之記載、被告丙○○及癸○○之供述
    內容不符，參酌證人戊○○曾於偵查中證稱略以：有人恐嚇
    並教伊如何陳述，如陳述實情，會害到自己等語（詳偵2卷
    第7 頁），因認該部分偵查中及本院審理中之證述與事實不
    符，不足採信，併予敘明。
  (二)如附表所示被害人曾於如附表所示時間前，接獲不詳男子以
    電話，指稱所飼養賽鴿被抓走，要求匯款至系爭潮州郵局帳
    戶，以贖回該賽鴿，被害人因恐擄鴿者有不利於賽鴿之行為
    ，因而依指示，將如附表所示金額匯入系爭潮州郵局帳戶，
    業據如附表所示被害人分別證述在卷（詳警1 卷第14頁至第
    15 頁 、第18頁至第19頁、第22頁至第23頁、第26頁至第27
    頁、第30頁至第31頁、第33頁至第34頁、第39頁至第40頁、
    第42頁至第43頁、警2 卷第14頁至第15頁），且如附表所示
    被害人確有將上開金額匯入系爭潮州郵局帳戶，亦有相符之
    匯款單10張（詳警1 卷第17頁、第21頁、第25頁、第29頁、
    第32頁、第35頁、第38頁、第41頁、第45頁、警2 卷第17頁
    ），及系爭潮州郵局帳戶之歷史交易清單（詳偵1 卷第31頁
    至第32頁）附卷可佐，則如附表所示被害人確因所有賽鴿被
    犯罪集團所擄，因擔心賽鴿將受不利處置，而依恐嚇電話之
    指示，於如附表所示之時間，將如附表所示之金額，匯入系
    爭潮州郵局帳戶，亦可認定。
  (三)按犯罪集團使用人頭帳戶作為犯罪工具之伎倆，早為平面及
    電子媒體所揭露，且金融存款帳戶，攸關個人財產權益，專
    屬性甚高，除非與本人有親密或信任關係者，難認有隨意交
    付之理由，而以被告丙○○、癸○○於本件訴訟程序得有條
    不紊提出答辯之情形以觀，就交付系爭潮州郵局帳戶予他人
    使用，該帳戶有可能被作為詐騙之工具，自應有所認識。又
    被告丙○○、癸○○既邀約證人戊○○申請開立系爭潮州郵
    局帳戶，並取得該帳戶之存摺、印章、提款卡及密碼，且該
    帳戶嗣後被犯罪集團用以恐嚇如附表所示被害人，匯交如附
    表所示贖回賽鴿之贖金，足見被告丙○○、癸○○確已將該
    帳戶之存摺、印章、提款卡及密碼提供犯罪集團使用，則對
    該帳戶被犯罪集團使用作為上開擄鴿勒贖之犯罪工具，應認
    不違背被告丙○○、癸○○之本意。
三、論罪科刑：
  (一)按刑法上之幫助犯，係對於犯罪與正犯有共同之認識，然以
    幫助之意思，對於正犯資以助力，而未參與實施犯罪之行為
    者而言，此有最高法院75年度台上字第1509號、88年度台上
    字第1270號判決意旨可資參照，是以如未參與實施犯罪構成
    要件之行為，且係出於幫助之意思提供助力，即屬幫助犯，
    而非共同正犯。又刑法第28條之共同正犯，係指2 人以上共
    同實施犯罪之行為者而言，幫助他人犯罪，並非實施正犯，
    在事實上雖有2 人以上共同幫助詐欺，要亦各負幫助詐欺罪
    責，仍無適用該條之餘地，此亦有最高法院33年上字第793
    號判例意旨可資參照。而本件被告丙○○、癸○○僅係將系
    爭潮州郵局帳戶提供予不詳犯罪集團使用，並無證據可資證
    明該2 人曾參與擄鴿恐嚇之構成要件行為，應認該2 人僅對
    該犯罪集團從事恐嚇取財之犯行予以幫助，參照前揭最高法
    院判例意旨，自無適用刑法第28條論以共同幫助犯之餘地。
  (二)核被告丙○○、癸○○之所為，均係犯刑法第30條第1 項前
    段、第346 條第1 項之幫助恐嚇取財罪。被告丙○○、癸○○均為幫助犯，依法應按正犯之刑減輕之。被告丙○○、癸○○提供系爭潮州郵局帳戶供犯罪集團為數次恐嚇取財款項
    匯入之用，係一行為同時觸犯數幫助恐嚇取財罪，為同種想
    像競合犯，均應依刑法第55條規定，從一重之幫助恐嚇取財
    罪處斷。檢察官移送併案如附表編號1 至8 被告丙○○、癸○○幫助恐嚇取財部分（臺灣屏東地方法院檢察署97年度偵
    字第946 號），與本件附表編號9 聲請簡易判決處刑部分，
    有想像競合犯之裁判上一罪關係，依審判不可分之原則，本
    院自得併予審理。原審就被告丙○○、癸○○分別予以論罪
    科刑，因而適用刑法第30條、第346 條第1 項、第41條第1
    項、刑法施行法第1 條之1 規定，並審酌被告丙○○、癸○○任意將戊○○所有之金融機構帳戶提供他人使用，不顧可
    能遭他人用以作為犯罪工具，嚴重破壞社會治安及有礙金融
    秩序，助長犯罪歪風，所為實不足取，且造成如附表所示被
    害人受有財產上之損害，犯後否認犯行，態度難認良好，並
    考量被害人如附表所示遭恐嚇損失之金額，及被告丙○○、
    癸○○犯罪之動機、手段、所受教育程度、家庭經濟狀況等
    其他一切情狀，量處如主文所示之刑，併諭知易科罰金之折
    算標準，其認事用法俱無不合，量刑亦屬妥適，被告上訴意
    旨否認犯罪，指摘原判決認定事實有誤，請求改判，尚無理
    由，自應予以駁回。
據上論斷，應依刑事訴訟法第455 條之1 第1 項、第3 項、第36
8 條、第364條，判決如主文。
本案經檢察官游淑玟到庭執行職務。
中    華    民    國    97    年    11    月    4     日
                刑事第八庭審判長法  官  李璧君
                                法  官  曾鈴
                                法  官  鄭峻明
以上正本證明與原本無異。
不得上訴。
中    華    民    國    97    年    11    月    4     日
                                書記官  顏宗貝
附表：
      ┌──┬─────┬──────┬───────┐
      │編號│被害人    │時間        │金額          │
      ├──┼─────┼──────┼───────┤
      │1   │己○○    │96年8月29日 │4,430元       │
      ├──┼─────┼──────┼───────┤
      │2   │辛○○    │96年8月30日 │4,433元       │
      ├──┼─────┼──────┼───────┤
      │3   │庚○○    │96年8月30日 │8,000元       │
      ├──┼─────┼──────┼───────┤
      │4   │丘比全    │96年8月30日 │4,436元       │
      ├──┼─────┼──────┼───────┤
      │5   │乙○○    │96年8月30日 │2,231元       │
      ├──┼─────┼──────┼───────┤
      │6   │子○○    │96年8月30日 │2筆，238元及  │
      │    │          │            │2,000元       │
      ├──┼─────┼──────┼───────┤
      │7   │丁○○    │96年8月30日 │2,037元       │
      ├──┼─────┼──────┼───────┤
      │8   │甲○○    │96年8月30日 │2,032元       │
      ├──┼─────┼──────┼───────┤
      │9   │壬○○    │96年8月30日 │2,220元       │
      └──┴─────┴──────┴───────┘


司法院資訊處製作；財團法人民間司法改革基金會備份。
